【裁判字號】    91,訴,2779
【裁判日期】    920820
【裁判案由】    新型專利異議
【裁判全文】
臺北高等行政法院判決                            九十一年度訴字第二七七九號
                              .
    原      告  甲○○
    被      告  經濟部智慧財產局
    代  表  人  蔡練生（局長）
    訴訟代理人  丁○○
                丙○○
    參  加  人  乙○○
右當事人間因新型專利異議事件，原告不服經濟部中華民國九十一年五月二十二日經
訴字第○九一○六一一一八二○號訴願決定，提起行政訴訟，並經本院裁定命參加人
獨立參加本件被告之訴訟。本院判決如左：
    主  文
原告之訴駁回。
訴訟費用由原告負擔。
    事  實
壹、事實概要：
    緣參加人前於民國（以下同）八十八年九月十五日以「套筒卡掣結構之改良」向
    被告申請新型專利，經被告編為第00000000號審查，准予專利（以下簡
    稱系爭案）。公告期間，原告以其不符新型專利要件，對之提起異議，並提出異
    議證據二為八十八年九月十日申請、八十九年七月一日公告之第0000000
    0號「套筒卡制結構改良」新型專利案（以下簡稱引證案）為證據。案經被告審
    查，於九十一年一月三十一日以（九一）智專三（三）○五○五五字第○九一八
    九○○○三四九號專利異議審定書為「異議不成立」之處分。原告不服，提起訴
    願，遭駁回後，遂向本院提起行政訴訟。
貳、兩造聲明：
一、原告聲明：求為判決訴願決定及原處分均撤銷。
二、被告聲明：求為判決如主文所示。
、兩造爭點：
    原告於異議階段提出之引證案是否足以證明系爭案不具進步性，而不符新型專利
    要件？
一、原告陳述：
１、針對系爭案與引證案之構造特徵詳細說明之：
(1)、就系爭案第00000000號「套筒卡制結構之改良」有如下之結構為其特徵
    者：一種套筒卡掣結構之改良，其主要係包括：套筒：係在卡掣邊上開設穿孔
    ；卡掣頭：一端為半球體，另一端為具有扣孔之柱體，其置於套筒之穿孔內，
    一端之半球體並凸伸出套筒卡掣邊；彈性線體：為一環狀體，其頭端設有鉤部
    ，而圈設於套筒外側筒身，並以鉤部壓抵於卡掣頭柱體之扣孔內。再依申請專利
    範圍第四項所述：依申請專利範圍第一項所述之套筒卡掣結構之改良。其中，套
    筒之外側筒身可開設環溝，以供彈性線體套設定位。
(2)、引證案有如下之結構：一種套筒卡制結構改良，其特徵在於：套筒設一環槽，於
    套筒之環槽上設一孔洞；一卡環，卡環略具彈性可套合於套筒之環槽上，於卡環
    上並設一與套筒之孔洞相配合之嵌端；當組合時，卡環套入套筒之環槽上，卡環
    之嵌端以能經套筒之孔洞而突伸於套筒之開口中，藉此，套筒俾能因卡環上之嵌
    端作用而嵌住各式之螺合件，當套筒套合螺合件時，可因卡環之嵌端嵌住螺合件
    之作用而確保螺合件於操作時不於套筒內掉出，增加使用時之方便性，且製造成
    本亦可大幅降低。
(3)、系爭案與引證案不同之處在於引證案無系爭案之卡掣頭，但系爭案之卡掣頭主要
    功能即套設彈性線體上並凸伸於套筒之穿孔外，因此卡掣頭主要即為引證案中卡
    環之嵌端，因此系爭案之彈性線體及卡掣頭之組合即為引證案之卡環結構，因此
    系爭案僅是將引證案之卡環分解成彈性線體及卡掣頭，於功能上並無進步性。
(4)、再就功效而言，系爭案若無卡掣頭之元件，如此當彈性線體即直接靠抵螺合件時
    ，系爭案之專利亦可實施，此實施之結構即與引證案完全相同，系爭案之卡掣頭
    主要目的乃在於彈性線體與螺合件靠抵時可具緩衝物，若系爭案僅增加一卡掣頭
    而認定與引證案不同，即令人難以信服。
(5)、輔以引證案第八圖所示，引證案之第八圖即略同於系爭案之第三圖，僅系爭案相
    較於引證案增加一卡掣頭結構，但若系爭案無卡掣頭結構，系爭案亦可實施，系
    爭案僅增加一卡掣頭而認定與引證案不同，即令人難以信服，且增加此卡掣頭於
    功效上僅具緩衝物。
(6)、再就手工具之業界而言，卡掣頭之元件即時常揭露於各專利中，如申請號000
    00000Ａ○一專利案元件419即類似為卡掣頭，元件419主要之目的亦在於元
    件與元件418 彈簧之緩衝物，若申請號00000000Ａ○一專利案無元件
    419，元件418即直接靠抵元件此專利亦可實施，且一般之專利案常見之鋼珠與
    彈簧之組合，鋼珠之功效與卡掣頭亦相同，鋼珠僅是彈簧與另一元件之緩衝物，
    若無鋼珠而彈簧直接靠抵另一元件專利均亦可實施，因此系爭案僅於引證案之結
    構多加一卡掣頭而可獲准另一專利，而卡掣頭之觀念於手工具業界即相當常見，
    如此當任一專利案均可於一元件與另一元件加上類似卡掣頭之元件亦應獲准，此
    獲准之角度即令人難以信服。
(7)、綜合前揭之比較得知，該系爭案之套筒、卡掣頭及彈性線體等構件係一一相對應
    於引證案之套筒及卡環等構件，且其各構件之結構空間配置及功效目的亦又相同
    ，故而可知該兩者確具有相同之結構特徵、功效及使用目的，而實為結構相同之
    兩者無殆，而有違前揭專利法第二十七條、第九十七條、第九十八條第二項，而
    應依法予以撤銷。
２、綜上所述，系爭案之創作特徵與引證案之結構均為相同，為此，請判決如原告訴
    之聲明。
二、被告陳述：
１、原告訴稱「系爭案與引證案不同之處在於引證案無系爭案之卡掣頭，但系爭案之
    卡掣頭主要功能即套設彈性線體上並凸伸於套筒之穿孔外，因此卡掣頭主要即為
    引證案中卡環之嵌端，因此系爭案之彈性線體及卡掣頭之組合即為引證案之卡環
    結構，因此系爭案僅是將引證案之卡環分解成彈性線體及卡掣頭，於功能上並無
    進步性。」復稱「若系爭案僅增加一卡掣頭而認定與引證案不同即令人較難以信
    服。」經查，引證案雖於套筒上開設有穿孔，並以彈性線體圈設套筒筒身外側，
    惟並未揭露系爭案所設之一端為半球體，另一端為柱體之卡掣頭，且系爭案彈性
    線體之鉤部係鉤設壓抵剛性之卡掣頭，而可藉由彈性線體之彈性變形，由卡掣頭
    確實上掣螺合件，故兩案之結構及功效並不相同，自非屬同一之新型；復查，系
    爭案申請日為八十八年九月十五日，而引證案之審定公告日則為八十九年七月一
    日，故於系爭案申請時，引證案尚未經審定公告，自不得執為系爭案不具進步性
    之論據。
２、原告又稱「再就手工具之業界而言，卡掣頭之元件即時常揭露於各專利中，如申
    請號00000000Ａ○一專利案元件 419一九即類似為卡掣頭」，經查第0
    0000000Ａ○一號新型專利案與原異議證據欠缺關聯性，核屬訴願階段始
    提之新證據，要非本件所得論究。
３、綜上所述，被告之原處分並無違法，請判決如被告答辯之聲明。
三、參加人陳述：
    參加人經合法通知，未於言詞辯論期日到場，亦未提出書狀作何陳述。
    理  由
一、按凡對物品之形狀、構造或裝置之創作或改良，而可供產業上利用者，得依法申
    請取得新型專利，為系爭案核准審定時專利法第九十七條暨第九十八條第一項前
    段所規定。而公告中之新型，任何人認有違反前揭專利法第一百零五條準用第二
    十七條或第九十七條至第九十九條規定者，依法得自公告之日起三個月內，備具
    異議書，附具證明文件，向專利專責機關提起異議。從而，系爭案有無違反前揭
    專利法情事而應不予專利，依法應由異議人附具證據證明之，倘其證據不足以證
    明系爭案有違前揭專利法之規定，自應為異議不成立之處分。
二、本件系爭第00000000號「套筒卡掣結構之改良」新型專利案，主要係包
    括：一套筒，係在卡掣邊上開設穿孔；一卡掣頭，乃一端為半球體，另一端為具
    有扣孔之柱體，其置於套筒之穿孔內，一端之半球體並凸伸出套筒卡掣邊；一彈
    性線體，為一環狀體，其頭端設有鉤部，而圈設於套筒外側筒身，並以鉤部壓抵
    於卡掣頭柱體之扣孔內。原告所提異議證據二為八十八年九月十日申請、八十九
    年七月一日公告之第00000000號「套筒卡制結構改良」新型專利案（即
    引證案）。被告以，系爭案與引證案之構造特徵並不相同，又引證案公開在系爭
    案申請日之後，不得作為論究進步性之依據，故系爭案無違核准審定時專利法第
    一百零五條準用第二十七條、第九十七條及第九十八條第二項之規定，乃為異議
    不成立之處分。原告不服，循序提起訴願及本件行政訴訟。
三、原告於本件行政訴訟中訴稱，兩案不同之處僅在於引證案不具有系爭案之卡掣頭
    ，然系爭案之卡掣頭主要功能在於套設彈性線體上並凸伸於套筒之穿孔外，即為
    引證案中卡環之嵌端，因此系爭案之彈性線體及卡掣頭之組合即為引證案之卡環
    結構，系爭案僅係將引證案之卡環分解成彈性線體及卡掣頭，於功能上並無進步
    性，且卡掣頭之元件已見於第00000000Ａ○一號新型專利案中，而為手
    工具業界所常見，故綜合前述，系爭案之套筒、卡掣頭及彈性線體等構件，分別
    相對應於引證案之套筒及卡環等構件，且各構件之結構空間配置及功效目的均相
    同，兩案實為相同結構之新型，系爭案自有違前揭法條之規定云云。惟查：
１、引證案雖於套筒上開設有穿孔，並以彈性線體圈設套筒筒身外側，惟並未揭露系
    爭案所設之一端為半球體，另一端為柱體之卡掣頭，且系爭案彈性線體之鉤部係
    鉤設壓抵剛性之卡掣頭，而可藉由彈性線體之彈性變形，由卡掣頭確實上掣螺合
    件，故兩案之結構及功效並不相同，自非屬同一之新型。
２、系爭案申請日為八十八年九月十五日，而引證案之審定公告日則為八十九年七月
    一日，故於系爭案申請時，引證案尚未經審定公告，自不得執為系爭案不具進步
    性之論據。是以，本件異議證據尚不足以證明系爭案有違核准審定時專利法第一
    百零五條準用第二十七條、第九十七條及第九十八條第二項之規定，原告所訴核
    不足採。
３、原告另舉第00000000Ａ○一號新型專利案，查與原異議證據欠缺關聯性
    ，核屬訴願階段始提之新證據，要非訴願及本件行政訴訟所得論究。
四、綜上所述，原告之陳詞均不可採，則被告所為「異議不成立」之處分，揆諸首揭
    規定，並無違誤，訴願決定予以維持，亦無不合。原告徒執前詞，訴請撤銷訴願
    決定及原處分，並無理由，應予駁回。
五、本件事證已臻明確，兩造其餘攻擊防禦方法與本件判決結果不生影響，故不逐一
    論述，併此敘明。
據上論結，本件原告之訴為無理由，爰依行政訴訟法第九十八條第三項前段判決如主
文。
中    華    民    國      九十二      年      八      月      二十      日
                              臺 北 高 等 行 政 法 院 第 二 庭
                                    審 判 長 法    官 李得灶
                                             法    官 黃秋鴻
                                             法    官 吳慧娟
右為正本係照原本作成。
如不服本判決，應於送達後二十日內，向本院提出上訴狀並表明上訴理由，如於本判
決宣示後送達前提起上訴者，應於判決送達後二十日內補提上訴理由書（須按他造人
數附繕本）。
中    華    民    國      九十二      年      八      月      二十      日
                                             書 記 官 劉道文


司法院資訊處製作；財團法人民間司法改革基金會備份。
